臺灣高等法院刑事裁定
111年度抗字第1214號
抗  告  人
即  聲請人  臺灣桃園地方檢察署檢察官 
被      告  HA  JIA-MING （真實姓名年籍不詳）  
上列抗告人因聲請單獨宣告沒收違禁物案件，不服臺灣桃園地方
法院中華民國111年7月15日裁定（111年度單禁沒字第692號），
提起抗告，本院裁定如下： 
    主  文
原裁定撤銷。
扣案含第二級毒品3,4-亞甲基雙氧甲基安非他命之粉末壹包（驗
餘淨重壹點玖壹公克，含無法析離之外包裝袋壹只）沒收銷毀之
。
    理  由
一、原裁定意旨略以：財政部關務署臺北關於民國107年7月25日
    搜索扣得收件人為「Ha Jia-ming」之疑似安非他命包裹，
    經送檢驗確含有3,4-亞甲基雙氧甲基安非他命成分，固有財
    政部關務署臺北關扣押貨物收據及搜索筆錄、包裹封面影本
    、法務部調查局108年5月13日調科壹字第10823205200號鑑
    定書在卷可稽，惟本件經檢察官偵查結果，無法確認「Ha J
    ia-ming」之真實身分，故函請法務部調查局桃園市調查處
    續行蒐證，並暫予簽結，有臺灣桃園地方檢察署（下稱桃園
    地檢署）檢察官簽及函稿附卷可憑，是既無從確認「Ha Jia
    -ming」之真實身分，尚難認被告「Ha Jia-ming」確為本件
    犯罪行為人，又桃園地檢署檢察官囑請偵查單位續行偵查，
    則扣案之第二級毒品，當有可能作為後續偵查結果之證物，
    從而，關於本件扣案物是否另涉及確實犯罪行為人之毒品犯
    行，當應由檢察官另為適法之處理，尚不得逕在本件真實姓
    名年籍不詳之被告「Ha Jia-ming」名下聲請單獨宣告沒收
    銷燬之。從而，本件聲請就本件扣案物單獨宣告沒收銷燬，
    容有未洽，應予駁回云云。
二、抗告意旨略以：扣案包裹所夾藏之粉末經送鑑驗後，含有第
    二級毒品3,4-亞甲基雙氧甲基安非他命（3,4-Methylenedi-
    oxymethamphetamine、MDMA），有法務部調查局108年5月13
    日調科壹字第10823205200號函1份在卷可稽，是前開毒品既
    係經財政部關務署臺北關所查獲包裹内之毒品，屬違禁物，
    現雖本署檢察官未能查知確切嫌犯人別而簽結，而未起訴，
    然本件並非該特定犯罪事實不存在或非特定人所為，故依本
    院109年度抗字第207號刑事裁定意旨，檢察官自得於系爭案
    件簽結後，依據刑法第38條第1項、第40條第2項、毒品危害
    防制條例第18條第1項前段規定，向法院聲請單獨宣告沒收
    。原審裁定認事用法既有違誤，爰提起抗告，請將原裁定撤
    銷，更為適法之裁定等語。
三、按違禁物，不問屬於犯罪行為人與否，沒收之。違禁物或專
    科沒收之物得單獨宣告沒收，刑法第38條第1項、第40條第2
    項定有明文。往昔向認，若案件未起訴者，應由檢察官聲請
    法院以裁定沒收之。而刑法沒收新制施行後，上開規定並未
    修正，僅於刑法第40條增訂第3項：「第38條第2項、第3項
    之物、第38條之1第1項、第2項之犯罪所得，因事實上或法
    律上原因未能追訴犯罪行為人之犯罪或判決有罪者，得單獨
    宣告沒收。」依其立法理由，因沒收已修正為具獨立性之法
    律效果，故其宣告，不必然附隨於裁判為之，且犯罪行為人
    因死亡、曾經判決確定、刑法第19條等事由受不起訴處分或
    不受理、免訴、無罪判決者；或因刑法第19條、疾病不能到
    庭而停止審判者及免刑判決者，均可單獨宣告沒收之，故增
    訂之。準此，關於違禁物之沒收，於刑法沒收新制施行後，
    如系爭案件未據檢察官起訴，仍應由檢察官聲請法院以裁定
    沒收之，前後並無不同。又刑罰法令關於沒收之規定，兼採
    職權沒收主義與義務沒收主義。職權沒收，係指法院就屬於
    被告所有，供犯罪所用、預備用或因犯罪所得之物，仍得本
    於職權斟酌是否宣告沒收，例如刑法第38條第2項、第38條
    之1第1項、第2項等規定屬之。義務沒收，則又可分為絕對
    義務沒收與相對義務沒收。前者指凡法條有：「不問屬於犯
    人與否，沒收之」之特別規定者屬之，法院就此等物品是否
    宣告沒收，無斟酌餘地，除已證明滅失者外，不問屬於犯人
    與否或有無查扣，均應宣告沒收，例如刑法第38條第1項、
    第200條、第205條、第209條、第219條、第266條第2項、毒
    品危害防制條例第18條第1項前段、第19條第1項等規定屬之
    ；後者則係指供犯罪所用、預備用或因犯罪所得，以屬於被
    告所有者為限，始應予以沒收，例如刑法第38條第2項、第3
    8條之1第1項。準此，法院受理檢察官之聲請單獨宣告沒收
    違禁物時，僅應就聲請人所聲請之物品是否為違禁物加以判
    斷。而依毒品危害防制條例第18條第1項前段之規定，查獲
    之第一、二級毒品應予沒收銷燬。從而，法院受理檢察官之
    聲請單獨宣告沒收違禁物時，僅應就聲請人所聲請之物品是
    否為違禁物加以判斷，即聲請單獨宣告沒收違禁物，係以沒
    收客體（即違禁物）為程序對象，並非以被告為對象。
四、經查，本件收件人為「Ha Jia-ming」之扣案包裹經財政部
    關務署臺北關於107年7月25日查獲後，送請法務部調查局鑑
    驗結果，該包裹所夾藏之粉末確含有3,4-亞甲基雙氧甲基安
    非他命成分（3,4-Methylenedi-oxymethamphetamine、MDMA
    ）等情，有財政部關務署臺北關扣押貨物/運輸工具收據及
    搜索筆錄、包裹封面影本及法務部調查局108年5月13日調科
    壹字第10823205200號鑑定書在卷（見110年度他字第3525號
    卷[下稱他字卷]第7至9頁），應認扣案包裹夾藏之粉末為第
    二級毒品3,4-亞甲基雙氧甲基安非他命，屬違禁物。而本件
    經檢察官偵查結果，雖無法確認「Ha Jia-ming」之真實身
    分，檢察官並就此函請法務部調查局桃園市調查處續行蒐證
    ，且暫予簽結，有桃園地檢署檢察官簽及函稿在卷可憑（見
    他字卷第21至23頁），然嗣經本院先後於111年8月18日及19
    日電詢桃園地檢署有關本案扣案毒品後續蒐證情形，均經答
    覆迄今均無收到法務部調查局桃園市調查處後續進度等語，
    有本院公務電話紀錄2紙在卷可考（見本院卷第15至18頁）
    。是扣案之第二級毒品3,4-亞甲基雙氧甲基安非他命自107
    年7月25日查獲迄今均無從確認犯罪嫌疑人，而本件亦係僅
    因檢察官未能查知確切嫌犯人別而簽結，並未起訴，迄今既
    未能查知確切嫌犯人，並非該特定犯罪事實不存在或非特定
    人所為，則依上開說明，檢察官於系爭案件簽結後，依據刑
    法第38條第1項、第40條第2項之規定，聲請法院單獨宣告沒
    收，於法並非無據。原裁定遽以「既無從確認Ha Jia-ming
    之真實身分，尚難認被告「Ha Jia-ming」確為本件犯罪行
    為人，又桃園地檢署檢察官囑請偵查單位續行偵查，則扣案
    之第二級毒品，當有可能作為後續偵查結果之證物，從而，
    關於本件扣案物是否另涉及確實犯罪行為人之毒品犯行，當
    應由檢察官另為適法之處理，尚不得逕在本件真實姓名年籍
    不詳之被告Ha Jia-ming名下聲請單獨宣告沒收銷燬之」而
    駁回檢察官之聲請，尚非允當。本件檢察官提起抗告指摘原
    裁定不當，經核有理由，應由本院將原裁定撤銷，並自為裁
    定，依法沒收查獲之違禁物即第二級毒品3,4-亞甲基雙氧甲
    基安非他命1包如主文第2項所示；至包裝上開第二級毒品之
    包裝袋，以目前採行之鑑驗方式，包裝袋內仍會殘留微量毒
    品，而無法將之完全析離，故應與所盛裝之第二級毒品併沒
    收之；因鑑驗用罄之毒品既已滅失，自無庸另為沒收之諭知
    ，附此敘明。
五、據上論斷，應依刑事訴訟法第413條，刑法第38條第1項、第
    40條第2項，毒品危害防制條例第18條第1項前段，裁定如主
    文。
中　　華　　民　　國　　111 　年　　8 　　月　　23  　日
                  刑事第二十三庭審判長法　官  許永煌
                                      法　官  雷淑雯
                                      法  官  黃美文
以上正本證明與原本無異。
不得再抗告。
                                      書記官  鄭巧青 
中　　華　　民　　國　　111 　年　　8 　　月　　23　　日